【裁判字號】    89,易,902
【裁判日期】    901108
【裁判案由】    竊佔
【裁判全文】
臺灣臺北地方法院刑事判決                          八十九年度易字第九０二號
    公  訴  人  臺灣臺北地方法院檢察署檢察官
    被      告  乙○○
                甲○○
右列被告因違反山坡地保育利用條例案件，經檢察官提起公訴（八十九年度偵字第五
二五○號），本院判決如左：
    主      文
乙○○、甲○○違反在公有山坡地內，不得擅自占用設置工作物之規定，各處有期徒
刑柒月，均緩刑貳年。
    事      實
一、乙○○、甲○○二人明知坐落台北縣石碇鄉○○○段大湖格小段地號十三之十六
    號、七六之一號、七六之二號、七六號、十三之四號及十三之十七號土地分屬中
    華民國及台北縣石碇鄉公所所有，且均係經主管機關依山坡地保育利用條例公告
    之山坡地，竟分別意圖為自己不法之利益，未經主管機關財政部國有財產局及台
    北縣石碇鄉公所之同意，乙○○於民國八十年間左右（起訴書誤為八十二年間）
    ，擅自在上開台北縣石碇鄉○○○段大湖格小段地號十三之十六號、七十六之一
    號、七十六之二號之公有山坡地上，以水泥砌磚、表面貼磁磚之方式，從事其所
    有門牌號碼台北縣石碇鄉永定村大湖格六號房屋旁通路橋面及二邊側牆之修建，
    據為己用，占用上開地號之面積詳如附圖一所示。甲○○於七十八年底左右，改
    建其所有坐落台北縣石碇鄉永定村大湖格八之一號房屋，嗣亦未經許可，約於八
    十一年間擅自在上開台北縣石碇鄉○○○段大湖格小段地號七十六號、十三之四
    號、十三之十七號之公有山坡地上，以水泥舖地面及裝設大門之方式，從事其所
    有門牌號碼台北縣石碇鄉永定村大湖格八之一號房屋旁通路之修建及養護，據為
    己用，佔用上開地號之面積詳如附圖二所示。
二、案經台北縣警察局新店分局報請臺灣台北地方法院檢察署檢察官偵查起訴。
    理      由
一、訊據被告乙○○、甲○○坦承未經主管機關同意，於前開地號土地修建路面，惟
    被告乙○○辯稱：伊房子本身沒有佔到國有土地，因為道路開闢，伊房子無法出
    入，才翻修云云；被告甲○○辯稱：我們是不得已才開小路，不知要去申請，伊
    沒有要竊佔云云，惟查：前開地號公有山坡地之使用未經管理機關同意，業經被
    告二人自承在卷，並有台北縣政府八十九年三月二十三日八九北府農土字第一○
    六八八二號、八十九年四月二十四日八九北府農土字第一四四八○二號函附卷可
    憑，且被告二人所居住之房屋旁通道佔用前開公有土地，亦有台北縣新店地政事
    務所土地複丈成果圖、系爭土地之登記簿謄本、台北縣山坡地違規使用查報與取
    締案件會勘紀錄表等及相片多幀附卷可佐。此外，系爭土地屬山坡地保育利用條
    例之山坡地，有土地登記謄本附卷可稽。按在公有山坡地內，不得擅自占用，被
    告二人顯已違反山坡地保育利用條例之規定至明。本件事證明確，被告犯行堪以
    認定，應予依法論科。
二、核被告乙○○、甲○○二人所為，係犯修正前山坡地保育利用條例第三十四條第
    一項在公有山坡地內擅自占用設置工作物罪。又該條文固重在保護山坡地，防止
    濫墾、濫建，但亦含有竊佔罪之本質，惟山坡地保育利用條例第三十四條第一項
    為刑法第三百二十條第二項之特別規定，依特別法優於普通法之法律競合關係，
    應依修正前山坡地保育利用條例第三十四條第一項規定論處（最高法院八十六年
    度台上字第三一四號判決參照），公訴人認被告二人係犯刑法第三百二十條第二
    項之竊佔罪，尚有誤會，起訴法條應予變更。再山坡地保育利用條例業於八十七
    年一月七日修正公布，同年月九日施行，原山坡地保育利用條例第三十四條第一
    項之罪，法定刑為六月以上五年以下有期徒刑，得併科三萬元以下罰金，修正後
    之法定刑為六月以上五年以下有期徒刑，得併科新台幣六十萬元以下罰金，是被
    告行為後法律有變更，比較新舊法之結果，以行為時即修正前山坡地保育利用條
    例利於被告，應適用有利於被告之行為時法。爰審酌被告二人擅自占用及修建面
    積尚非鉅大，且事後坦承犯罪尚有悔意，並被告甲○○已於案發後取得台北縣石
    碇鄉公所同意使用上開地段十三之十七地號土地，被告乙○○取得台北縣石碇鄉
    公所同意使用上開地段十三之十六地號土地，有被告等所提八十八年十二月二十
    七日北縣碇財字第一一五八三號同意書（影本）、八十九年二月十七日北縣碇財
    經字第一二五七號函（影本）附卷可稽及其等犯罪動機、目的、手段及其他一切
    情形，均量處如主文所示之刑。次查，被告乙○○曾因竊盜案件，曾受六月有期
    徒刑及緩刑三年之宣告，惟其於七十四年十月三日判決確定，於八十八年始因酒
    醉駕駛案，經本院判處拘役二十日，其前開緩刑宣告未經撤銷，依刑法第七十六
    條規定，緩刑期滿，而緩刑之宣告未經撤銷者，其刑之宣告失其效力；而被告甲
    ○○前未曾受有期徒刑以上刑之宣告，此分別有台灣高等法院檢察署刑案紀錄簡
    覆表各一份附卷可按，觀被告二人審理中迭次自承部分犯行，態度良好，足見其
    經此判刑教訓，應知警惕而無再犯之虞，本院因認前開所宣告之刑，以暫不執行
    為適當，爰均併予宣告緩刑二年，以勵自新。
據上論斷，應依刑事訴訟法第二百九十九條第一項前段、第三百條，修正前山坡地保
育利用條例第三十四條第一項，刑法第十一條前段、第二條第一項但書、第七十四條
第一款，判決如主文。
本案經檢察官蘇怡文到庭執行職務
中      華      民      國    九十    年      十一      月      八      日
                                    臺灣臺北地方法院刑事第三庭
                                        法  官  吳  淑  惠
右正本證明與原本無異。
如不服本判決，應於判決送達後十日內向本院提出上訴狀(應抄附繕本)。告訴人或被
害人如對於本判決不服者，應具備理由請求檢察官上訴，其上訴期間之計算係以檢察
官收受判決正本之日期為準。
                                        書記官  林  淑  卿
中      華      民      國    九十    年      十一      月      八      日
附錄本案論罪科刑法條全文
修正前山坡地保育利用條例第三十四條第一項
山坡地保育利用條例第三十四條（擅自墾殖、占用之處罰）
違反第十條規定者，處六月以上五年以下有期徒刑，得併科新臺幣六十萬元以下罰金
。
前項情形致釀成災害者，加重其刑至二之一；因而致人於死者，處五年以上十二年以
下有期徒刑，得併科新臺一百萬元以下罰金；致重傷者，處三年以上十年以下有期徒
刑，得併科新臺幣八十萬元以下罰金。
因過失犯第一項之罪致釀成災害者，處一年以下有期徒刑，得併科新臺幣六十萬元以
下罰金。
第一項未遂犯罰之。
犯本條之罪者，其墾殖物、工作物、施工材料及所使用之機具沒收之。


司法院資訊處製作；財團法人民間司法改革基金會備份。
